【裁判字號】    99,交聲,375
【裁判日期】    990315
【裁判案由】    聲明異議
【裁判全文】
臺灣臺中地方法院交通事件裁定         99年度交聲字第373號
原處分機關  交通部公路總局臺北區監理所板橋監理站
異  議  人
即受處分人  甲○○
上列受處分人因違反道路交通管理處罰條例案件，對於交通部公
路總局臺北區監理所板橋監理站民國98年12月24日所為之裁決（
原處分案號：板監裁字第裁41-AR0000000號）、98年9月1日所為
之裁決（原處分案號：板監裁字第裁41-1AE452068號）、98年11
月2日所為之裁決（原處分案號：板監裁字第裁41-1AE593993號
）聲明異議，本院裁定如下：
    主    文
原處分均撤銷。
甲○○均不罰。
    理    由
一、本件原處分機關略以：(1)異議人即受處分人甲○○（下稱受
    處分人）於97年6月30日14時27分，駕駛車牌號碼TBY-551號
    輕型機車，於臺北市○○路○段與南京西路路口，因「機器
    腳踏車，不在規定車道行駛」違規，經臺北市政府警察局大
    同分局依違反道路交通管理處罰條例第45條第13款逕行舉發
    ，受處分人未於期限內到案，原處分機關遂於98年12月24日
    以板監裁字第裁41-AR0000000號裁決書，裁處罰鍰新臺幣（
    下同）1800元，並記違規點數1點。(2)受處分人於97年7月24
    日17時55分，駕駛車牌號號碼TBY-551號輕型機車，於臺北
    市○○路○段，因「在道路收費停車處所經催繳不依規定繳
    費」違規，經臺北市停車管理工程處依違反道路交通管理處
    罰條例第56條第2項逕行舉發，受處分人未於期限內到案，
    原處分機關遂於98年9月1日以板監裁字第裁41-1AE452068號
    裁決書，裁處罰鍰300元。(3)受處分人於97年11月8日15時43
    分，駕駛車牌號碼TBY-551號輕型機車，於臺北市○○路，
    因「在道路收費停車處所經催繳不依規定繳費」違規，經臺
    北市停車管理工程處依違反道路交通管理處罰條例第56條第
    2項逕行舉發，受處分人未於期限內到案，原處分機關遂於
    98年11月2日以板監裁字第裁41-1AE593993號裁決書，裁處
    罰鍰300元。又本案受處分人曾於97年9月24日、98年9月22
    日及98年11月18日提出申訴（稱被冒用身分辦理TBY-551車
    過戶登記），復經本站多次轉請臺中市警察局查證，臺中市
    警察局第六分局於97年10月27日、98年10月13日及98年12月
    8日函覆本站略以：無證據證明有遭人以偽造不實身分辦理
    過戶登記等語。
二、聲明異議意旨則以：本件違規之車牌號碼TBY-551號輕型機
    車非受處分人所有，且經臺中市警察局第六分局指出，此車
    曾失竊，但報案人並不是受處分人；又受處分人於86至87年
    間，曾遺失過身分證。因上開機車並非受處分人所有，且本
    案3件違規亦非受處分人所為，故請求法院免除違規罰單，
    爰聲明異議等語。
三、程序部分﹕
  (一)板監裁字第裁41-AR0000000號裁決書：
    此裁決書係原處分機關於98年12月24日作成，並於98年12月
    25日送達於受處分人，有送達證書1紙在卷可稽（見本院卷
    第10頁）。而受處分人於99年1月5日向板橋監理站聲明異議
    ，有本件聲明異議狀1份及其上蓋用之板橋監理站收文章存
    卷可按（見本院卷第4頁），是受處分人就此裁決書之異議
    ，未逾20日之聲明異議法定期限。
  (二)板監裁字第裁41-1AE452068號裁決書：
    此裁決書係原處分機關於98年9月1日作成，並於98年9月7日
    送達至受處分人之戶籍地址，因未獲會晤本人亦無受領文書
    之同居人、受雇人或應受送達處所接收郵件人員，故將此裁
    決書寄存於郵局，此有送達證書1紙在卷可參（見本院卷第
    11頁）。又受處分人早於98年9月22日即就此裁決書向板橋
    監理站提出「申請書」，其上載明此裁決書之案號，及表明
    車號TBY-551號輕型機車遭他人冒名使用之旨，此有申請書1
    份及其上蓋用之板橋監理站收文章存卷可按（見本院卷第22
    頁）；雖該文書名為「申請書」，惟其實質與聲明異議狀相
    同。故應認受處分人已於98年9月22日對於本裁決書聲明異
    議，而未逾20日之聲明異議法定期限。
  (三)板監裁字第裁41-1AE593993號裁決書：
    此裁決書係原處分機關於98年11月2日作成，並於98年11月5
    日送達至受處分人之戶籍地址，因均未獲會晤本人亦無受領
    文書之同居人、受雇人或應受送達處所接收郵件人員，故將
    此裁決書寄存於郵局，此有送達證書1紙在卷可參（見本院
    卷第12頁）。又受處分人早於98年11月18日即就此裁決書向
    板橋監理站提出「陳請書」，其上載明此裁決書之案號，及
    表明車號TBY-551號輕型機車遭他人冒名使用之旨，此有陳
    請書1份及其上蓋用之板橋監理站收文章存卷可按（見本院
    卷第17頁）；雖該文書名為「陳請書」，惟其實質與聲明異
    議狀相同。故應認受處分人已於98年11月18日對於本裁決書
    聲明異議，而未逾20日之聲明異議法定期限。
四、按汽車駕駛人，爭道行駛有下列情形之一者，處新臺幣六百
    元以上一千八百元以下罰鍰：．．．十三、機器腳踏車，不
    在規定車道行駛；汽車駕駛人在道路收費停車處所停車，未
    依規定繳費，主管機關應書面通知駕駛人於七日內補繳，並
    收取必要之工本費用，逾期再不繳納，處新臺幣三百罰鍰，
    道路交通管理處罰條例第45條13款、第56條第2項分別定有
    明文。
五、經查：
  (一)依據卷附交通部公路總局臺中區監理所臺中市監理站99年1
    月29日中監中字第0990000873號函覆之汽（機）車過戶登記
    書（見本院卷第47頁），該登記書上新車主名稱欄所書寫之
    「甲○○」筆跡，與受處分人於本院訊問時當庭書寫其姓名
    「甲○○」10次之筆跡，經本院以肉眼觀察比對，就其二者
    書寫之筆順、字形、勾勒等方式，明顯不同，顯非出於同一
    人之手。另經本院傳訊上開汽（機）車過戶登記書上記載之
    原車主賴秀雲到庭作證，經證人賴秀雲於98年3月8日於本院
    具結證稱：伊不認識受處分人，未曾過戶機車給受處分人過
    ；伊不會騎機車，都是伊先生在買車，伊先生已過世；卷內
    過戶登記書上伊的名字不是伊所簽等語（見本院卷第62頁反
    面），且經本院命證人當庭書寫其姓名「賴秀雲」10次之筆
    跡，亦與上開登記書上原車主名稱欄所書寫之「賴秀雲」筆
    跡明顯不同。是受處分人是否確遭他人冒名辦理車號TBY-55
    1號機車之過戶登記，已非無疑。
  (二)又經本院函詢臺北縣中和市戶政事務所受處分人有無於86、
    87年間遺失補發身分證之紀錄，該戶政事務所覆稱受處分人
    曾於87年6月1日申請補發身分證等語，此有臺北縣中和市戶
    政事務所99年2月11日北縣中戶字第0990001489號函文1紙在
    卷可參（見本院卷第52頁）。按受處分人遺失補發身分證之
    時間（87年6月1日）與系爭車號TBY-551號機車辦理過戶登
    記與受處分人之時間（87年5月12日，見本院卷第47頁）接
    近，則自不排除受處分人因遺失身分證而遭人冒名辦理系爭
    機車過戶登記之可能。
  (三)再者，本件車牌號碼TBY-551號之輕型機車曾於88年7月12日
    報案失竊，電腦資料上所顯示之報案人為「黃鈺樺」，並非
    受處分人（見本院卷第71頁）。又本件機車於94年11月17日
    遭臺中市警察局第四分局員警舉發之行為人，係為印尼籍人
    士，此亦有臺中市警察局第六分局98年12月9日中分六警偵
    字第0980041833號函文1紙在卷可參（見本院卷第15頁）。
    則若上開機車係受處分人所使用，何致如此？
  (四)按交通違規行政爭訟之舉證責任原理，係應與民事訴訟之舉
    證責任原理相類似，亦即，基本上應就行政機關與人民所各
    自主張有利於己之事實，分配其應盡之舉證責任，而非逕予
    適用刑事訴訟法之「無罪推定」原則，此觀諸行政訴訟法第
    136條規定，行政訴訟程序準用民事訴訟法第277條舉證責任
    分配原則之立法意旨，即可明瞭。本件上開3張舉發違反道
    路交通管理事件通知單，依據道路交通管理處罰條例第45條
    13款及第56條第2項之規定，處罰之對象均為「汽車駕駛人
    」，是原處分機關需舉證證明受處分人為上開違規行為之「
    駕駛人」。而依據卷附北市警交大字第AR0000000號舉發通
    知單之舉發違規照片觀之（見本院卷第13頁），該違規照片
    中之機車駕駛人，依其身型及穿著打扮綜合判斷，應係男性
    駕駛人，而非女性，尤與受處分人之身形不相符合。反之，
    依上開卷附之證據所示，受處分人辯稱其身分證遺失，而遭
    冒名辦理過戶登記等情，非無可能，應堪採信。綜上所述，
    本件原處分所憑以裁罰之證據顯有不足，本件聲明異議有理
    由，自應由本院予以撤銷，並為受處分人不罰之諭知。
六、依道路交通管理處罰條例第87條第2項，道路交通案件處理
    辦法第20條，裁定如主文。
中    華    民    國    99    年    3     月    15    日
                      交通法庭  法  官  戴嘉慧
上正本證明與原本無異。
如不服本裁定，應於送達後五日內，向本院提出抗告狀。（應附
繕本）
                                書記官  劉晴芬
中    華    民    國    99    年    3     月    15    日

司法院資訊處製作；財團法人民間司法改革基金會備份。
